【裁判字號】    99,消債更,8
【裁判日期】    990729
【裁判案由】    聲請更生程序
【裁判全文】
臺灣苗栗地方法院民事裁定             99年度消債更字第8號
聲  請  人
即  債務人  甲○○
上列當事人因消費者債務清理事件聲請更生，本院裁定如下：
    主  文
聲請駁回。
聲請費用由聲請人負擔。
    理  由
一、本件聲請意旨略以：聲請人即債務人就新臺幣（下同）
    1,340,486 元之債務有不能清償之情事，曾於民國95年間以
    書面向債權金融機構前慶豐銀行請求依「中華民國銀行公會
    會員辦理消費金融案件無擔保債務協商機制」共同協商債務
    清償方案，經協商成立，約定自95年6 月起，分120 期攤還
    ，每月應繳金額為5,987 元。嗣因聲請人借友人開立票據，
    滋生債務糾紛，聲請人為高利貸所逼，尚積欠私人借貸款項
    高達2,630,000 元，於此沈重之債務壓力之下，聲請人無法
    按協商金額還款，不得已於95年11月毀諾，實係非可歸責於
    己之事由所致，爰聲請更生等語。
二、按債務人不能清償債務或有不能清償之虞；且無擔保或無優
    先權之債務總額未逾新臺幣（下同）1,200 萬元者，於法院
    裁定開始清算程序或宣告破產前，得向法院聲請更生；又法
    院開始更生程序之裁定，應載明其年、月、日、時，並即時
    發生效力；法院裁定開始更生或清算程序後，得命司法事務
    官進行更生或清算程序，必要時得選任律師、會計師或其他
    適當之自然人或法人一人為監督人或管理人；債務人對於金
    融機構因消費借貸、自用住宅借款、信用卡或現金卡契約而
    負債務，在聲請更生或清算前，應提出債權人清冊，以書面
    向最大債權金融機構請求協商債務清償方案，並表明共同協
    商之意旨；債務人與金融機構協商成立者，不得聲請更生或
    清算。但因不可歸責於己之事由，致履行顯有重大困難者，
    不在此限；本條例施行前，債務人依金融主管機關協調成立
    之中華民國銀行公會會員，辦理消費金融案件無擔保債務協
    商機制與金融機構成立之協商，準用前項之規定，消費者債
    務清理條例第3 條、第42條第1 項、第45條第1 項、第16條
    第1 項、第151 條第1 項、第5 項、第6 項分別定有明文。
    考本條例之立法意旨，在於避免已陷入經濟上困境之消費者
    ，於惡性循環之債務窘境中自生自滅，而衍生嚴重之社會問
    題，難以維持安定之社會經濟秩序，故為兼顧債權人、債務
    人雙方之利益，對陷於經濟上困境之消費者，乃允其於消費
    者債務清理條例施行後，得選擇以重建型之更生程序或清算
    型之清算程序清理其債務，藉以妥適調整債務人與債權人及
    其他利害關係人間之權利義務關係，保障債權人獲得公平受
    償，並謀求消費者經濟生活之重建復甦機會。惟對於已與金
    融機構協商成立，或於本條例施行前，已依金融主管機關協
    調成立之中華民國銀行公會會員辦理消費金融案件無擔保債
    務協商機制與金融機構成立協商之債務人，若非因不可歸責
    於己之事由，致履行顯有重大困難，僅係為圖謀減免債務，
    而不為債務之履行，自有違債權契約為誠信契約之本旨，故
    依消費者債務清理條例第151 條第6 項準用同條第5 項前段
    之規定，不得聲請更生或清算，始能避免債務人任意毀諾已
    成立之協商，濫用更生或清算之裁判上債務清理程序，肇致
    道德危險。而此處所謂「不可歸責於己之事由」，難以一概
    而論，應斟酌債務人毀諾時之情事判斷之，如客觀上聲請人
    之支出增多，或收入、收益減少，非因債務人過失所造成。
    又如協商成立時所定之條件過苛，超越債務人之負擔能力而
    客觀上履行不能，或雖未超過債務人之所得，然留與債務人
    使用之資金過少，使債務人無法維持其基本生活，均屬之。
    語。
三、經查，依聲請人95年度綜合所得稅各類所得資料清單所示，
    其於毀諾當時即95年度年收入為329,129 元，相當於平均每
    月有27,427元之收入。以上開聲請人每月27,427元之收入，
    扣除聲請人每月最低生活費用（以主計處公告之95年最低生
    活費用）9,210 元後，尚餘18,217元，仍足以繳納每月協商
    款項5,987 元。聲請人雖主張其因借友人開立票據，滋生債
    務糾紛，聲請人為高利貸所逼，且尚積欠私人借貸款項高達
    2,630,000 元，惟並未提出相關資料供本院參酌，難以取信
    。又依其所提出之苗栗縣苗栗市調解委員會調解書內容觀之
    ，其對第三人黃真美尚有510,000 元之債權，且得自95年7
    月起按月向第三人黃真美收取20,000元之款項。是其並無不
    能或難以繼續履行協商條件之情形，揆諸上開說明，自難認
    聲請人有不可歸責於己之事由，致不能履行原協商條件。
四、綜上所述，聲請人若繼續依原協商條件履行，尚非不能維持
    其最低基本生活，故其並無不可歸責於己致履行顯有重大困
    難之情事，本件聲請更生之要件顯然不備，且無從補正，依
    首揭條文之意旨，自應駁回其更生之聲請。又更生之聲請既
    經駁回，其保全處分之請求，已無必要，應併予駁回。
中    華    民    國    99    年    7     月    29    日
                  民事庭法  官  楊中琪
上為正本係照原本作成。
如不服本裁定，應於裁定送達後10日內，以書狀向本院提出抗告
，並繳納抗告費新臺幣1千元。
                        書記官  李曉君
中    華    民    國    99    年    7     月    30    日

司法院資訊處製作；財團法人民間司法改革基金會備份。
